【裁判字號】    97,保險,2
【裁判日期】    971225
【裁判案由】    給付保險金
【裁判全文】
臺灣苗栗地方法院民事判決               97年度保險字第2號
原      告  甲○○
                        號
            戊○○
            丙○○
            乙○○
兼共    同
訴訟代理人  丁○○
                        號
被      告  國泰人壽保險股份有限公司
法定代理人  辛○○
訴訟代理人  己○○
            庚○○
上列當事人間請求給付保險金事件，本院於民國97年12月2 日言
詞辯論終結，判決如下：
    主  文
原告之訴駁回。
訴訟費用新臺幣貳萬零參佰零伍元由原告負擔。
    事實及理由
壹、程序部分：
    按訴之變更或追加，非經他造同意，不得為之，但擴張或減
    縮應受判決事項之聲明者，不在此限，民事訴訟法第255 條
    第1 項第3 款定有明文。本件原告於起訴時原請求：「被告
    應給付原告新臺幣（下同）856,500 元，及自民國96年11月
    23日起至清償日止，按年息百分之10計算之利息。」嗣於97
    年9 月1 日具狀變更訴之聲明為：「被告應給付原告1,946,
    450 元，及自96年11月26日起至清償日止，按年息百分之10
    計算之利息。」核係擴張應受判決事項之聲明，與上揭規定
    相符，應予准許。
貳、實體部分：
一、原告主張：
  (一)原告甲○○之配偶、原告戊○○、丙○○、乙○○、丁○○
    之父陳中義（95年8 月22日死亡），生前以陳中義自己為要
    、被保險人，於76年3 月9 日與被告簽訂國泰一二三增值年
    金養老保險，保單號碼0000000000號，主契約意外身故（含
    全殘）之給付內容為「保險金1,575,000 元～2,443,350 元
    （按身故當年保額×3） ＋保單紅利」，附加契約被保險人
    本人意外身故（含全殘）保險金50萬元。另原告甲○○以自
    己為要、被保險人，於80年6 月5 日與被告簽訂國泰萬代福
    21 1終身壽險，保單號碼0000000000號，附加契約配偶意外
    身故（含全殘）給付內容為保險金50萬元。
  (二)被保險人陳中義曾於94年2 月24日在行政院國軍退除役官兵
    輔導委員會台北榮民總醫院（以下簡稱台北榮總）住院，由
    該院泌尿外科做追蹤治療及檢查，並於同日做胸部X 光、腰
    部X 光檢查、於94年3 月1 日做腹部正面及側面X 光、94年
    3 月2 日做胸部X 光檢查，後於94年3 月12日出院，診斷陳
    中義患有：攝護腺癌（即前列腺腫瘤）、剝離性主動脈瘤，
    當時並無胸腰椎骨折病症。陳中義復於94年11月3 日回台北
    榮總門診，並請泌尿外科開立轉診單，方便鄰近行政院國軍
    退除役官兵輔導委員會台中榮民總醫院（下稱台中榮總）就
    醫，該轉診單之病歷摘要診斷有：攝護腺癌、剝離性主動脈
    瘤，亦無胸腰椎骨折病症。陳中義94年11月15日係自行走路
    到台中榮總做攝護腺癌門診追蹤治療，可以證實被保險人陳
    中義於94年11月25日發生意外跌倒前是可以自由行動，並無
    下肢癱瘓無力或胸腰椎骨折症狀。原告不否認陳中義生前確
    實有罹患前列腺腫瘤併有移轉至脊椎之事實，也不否認其胸
    腰椎骨折為病理性骨折，但在94年11月25日跌倒前，陳中義
    確實是可以自由行動，且無下肢癱瘓無力之症狀。
  (三)被保險人陳中義於94年2 月間，經台北榮總檢查得知罹患前
    列腺腫瘤併脊椎轉移，其脊椎即已脆弱，後於94年11月25日
    中午，在家中2 樓走樓梯下樓時，因家貓噹噹跳至樓梯扶手
    ，陳中義為抓貓不慎意外跌倒，致胸腰椎骨折合併神經壓迫
    ，併致下肢癱瘓無力。又因當時意外跌倒之傷害非常嚴重，
    經送台中榮總掛急診，急診醫學科醫師診斷為腰部挫傷、下
    背痛，並從被保險人陳中義之病歷資料得知其有前列腺腫瘤
    病史，於通知泌尿外科會診後住院，當時即有神經壓迫致下
    肢癱瘓無力及大小便失禁等症狀，至94年12月18日出院，經
    診斷為全身挫傷、步態不良，腰部挫傷，可以證實被保險人
    陳中義於94年11月25日確實有意外跌倒之傷害發生。
  (四)被保險人陳中義於94年11月25日起至94年12月18日期間僅接
    受台中榮總急診科及泌尿外科醫師診斷，判斷當時醫生疏忽
    並不知道被保險人陳中義已有胸腰椎骨折，而僅作前列腺腫
    瘤之醫治。被保險人陳中義於94年12月18日出院後仍感到身
    體不適，復於94年12月24日至台中榮總急診，於94年12月25
    日由泌尿外科收住院醫治，經骨科醫師診斷被保險人陳中義
    有胸腰椎骨折及前列腺腫瘤合併脊椎多處轉移，並施行脊椎
    腫瘤切除術及後位脊椎固定及融合術。由上可知陳中義之殘
    廢因果關係如下：前列腺腫瘤移轉至脊椎…94年11月25日發
    生意外跌倒…胸腰椎骨折…壓迫神經…下肢癱瘓…胸腰椎骨
    折合併神經壓迫手術（即脊椎腫瘤切除術及後位脊椎固定及
    融合術）…成第一級殘廢。是本件原告請求被告給付保險金
    自屬於法有據。
  (五)依台中榮總96年12月14日中榮醫企字第0960018531號函文內
    容判斷，被保險人陳中義之胸腰椎骨折雖判定為病理性骨折
    ，但非完全是由腫瘤所造成，醫院並無排除意外所致之因素
    ，亦即證明被保險人陳中義之胸腰椎骨折與94年11月25日發
    生意外跌倒，有相當大的因果關係及貢獻因素。再依保險法
    第54條之規定，如有疑義時，以作有利於被保險人之解釋為
    原則，故被保險人陳中義之胸腰椎骨折應解釋為因意外跌倒
    造成。
  (六)94年12月24日急診後，於94年12月25日由台中榮總骨科醫師
    陳昆輝施行腫瘤切除術及後位脊椎固定及融合手術，術後成
    全殘（第一級殘廢）。陳中義手術後並無法改善其下肢癱瘓
    無力現象，反而造成更嚴重的脊椎神經殘廢，陳中義手術後
    全殘，亦屬意外，且具有因果關係，符合保險法第131 條意
    外傷害保險之規定，被告亦應為給付。
  (七)被告與其他三家保險公司明顯互相串通聯合拒賠。茲因被告
    與訴外人幸福人壽保險股份有限公司均提出申請由台大醫院
    鑑定，惟渠等所提鑑定事項內容均相同；而台大醫院之鑑定
    意見與台中榮總之病歷及各項檢查報告有明顯出入，訴外人
    幸福人壽及被告公司所聘請之醫師顧問本身又在台大醫院任
    職，則台大醫院之鑑定意見恐失公正及客觀。台北榮總、台
    中榮總與台大醫院均為同一等級之公立教學醫院，其醫院之
    設備與醫師專業水準能力應不會輸給台大醫院，自應以前開
    台中榮總之意見為可採。
  (八)依前開保險單條款，被告應給付意外全殘廢保險金及意外住
    院日額保險金。被告僅以陳中義疾病成殘理賠保險金，但否
    認陳中義致殘原因是意外跌倒引起，乃拒絕按意外殘廢理賠
    保險金，惟經台中榮總醫師重新修改診斷證明書後，各項人
    證、物證均已清楚證明本件被保險人陳中義係因意外跌倒致
    殘。
  (九)陳中義雖於94年11月25日發生跌倒意外，94年11月25日當天
    急診起就發生嚴重的神經壓迫症狀（如下肢癱瘓無力、大小
    便失禁、全身挫傷及腰背痛，甚至左腳不聽使喚等病況），
    嗣於94年12月25日至台中榮總施行手術，術後成全殘，而原
    告已於96年11月23日寄發存證信函向被告請求理賠保險金，
    該函於96年11月26日由被告收受，時效因而中斷，原告於請
    求被告給付後6 個月內向法院起訴請求，故原告保險金請求
    權未罹於2 年請求權時效，並以被告收件之96年11月26日為
    利息起算日。被保險人陳中義於95年8 月22日死亡，原告等
    人為被保險人陳中義之法定繼承人，爰依本件保險契約條款
    之約定，起訴請求被告給付保險金。並聲明：被告應給付原
    告1,946,450 元，及自96年11月26日起至清償日止，按年息
    百分之10計算之利息。
二、被告則以：
  (一)系爭保險契約傷害保險給付特約條款第3 條約定「被保險人
    於本特約有效期間，因遭遇外來、突發的意外傷害事故，至
    其身體蒙受傷害或因而殘廢或死亡時，依照本特約的約定，
    給付保險金」即需被保險人係意外事故致殘廢或死亡，被告
    始予理賠，意外事故既係理賠條件，原告應就被保險人陳中
    義因意外事故導致殘廢負舉證責任，惟原告就該意外事故之
    發生並未提出具體事證。依原告所提之診斷證明書記載，被
    保險人陳中義罹患前列腺腫瘤併脊椎多處移轉，可知其病情
    係前列腺惡性腫瘤引發之病理性骨折，腫瘤壓迫脊髓造成下
    肢癱瘓，亦即被保險人陳中義下肢癱瘓、全殘，均係由其本
    身疾病引起，而非原告所稱跌倒之意外事故所致。
  (二)依台中榮總94年12月18日被保險人陳中義出院病歷摘要記載
    ，被保險人陳中義因前列腺腫瘤，已發生癌轉移至脊椎之現
    象，至其於94年11月25日跌倒致腰部、下背部疼痛，急診就
    醫，經X 光片顯示並無發現骨折，係因前列腺癌脊椎轉移，
    醫師建議作進一步治療；另檢查發現被保險人陳中義於胸椎
    T2-T5 、T8-T9 、腰椎L1-L5 及S1兩側薦椎、後面方向第四
    肋骨及兩側髂脊都有骨骼遭癌細胞移轉，但無胸腰椎骨折或
    脊椎神經壓迫之記載，足證被保險人陳中義94年11月25日跌
    倒並無致胸腰椎骨折之情形。被保險人陳中義出入院病歷之
    原因及檢查結果，均載以前列腺腫瘤及脊椎多處轉移，整個
    治療過程均為腫瘤治療，並無一般骨科骨折之治療過程，由
    此足證，其跌倒與殘廢並無任何因果關係。
  (三)被保險人陳中義於94年12月24日因連日來下肢無力再度住院
    ，依台中榮總診斷證明及出院病歷摘要顯示診斷為前列腺腫
    瘤合併脊椎多處移轉及胸腰椎骨折，經施行脊椎腫瘤切除術
    及後位脊椎固定術及融合術後，於95年1 月21日出院，出院
    後兩側下肢仍無力。由上開病歷可知，被保險人陳中義係於
    94年12月24日後始診斷出胸腰椎骨折，是縱使其確實於94年
    11月25日在家中發生跌倒事故，該跌倒事故亦與其胸腰椎骨
    折無因果關係。
  (四)依被保險人陳中義投保之國泰一二三增值年金養老保險條款
    第12條、第3 條觀之，需被保險人於本契約有效期間內，因
    遭遇外來突發的意外事故，並以此意外傷害事故為直接且單
    獨原因，自傷害之日起180 日內致成殘廢時，被告始需給付
    意外傷害殘廢保險金；又國泰附加傷害保險給付特約條款第
    3 條、第8 條亦約定，被保險人於本特約有效期間內，因遭
    遇外來、突發的意外傷害事故，並以此傷害為直接原因，自
    傷害之日起180 日以內致成殘障，被告始需給付意外殘廢保
    險金。臺灣台北地方法院96年度北保險簡字第306 號案件中
    ，臺中榮總函覆該院「病患曾發生脊椎神經壓迫可能因由癌
    轉移脊椎突出壓迫造成」，已可證明陳中義下肢癱瘓或全殘
    係由癌轉移造成。另該函中骨科部答覆內容雖記載「貴院所
    詢問是否為94年11月25日意外跌倒所致，臨床上無法完全排
    除其貢獻因素」及「病患之胸腰椎骨折，為病理性骨折，但
    無法完全排除意外所致之因素」等語，骨科部既已指明胸腰
    椎骨折為病理性骨折，即為內在疾病產生之病理性骨折，雖
    骨科醫生復表示無法完全排除意外所致之因素，惟無證據以
    實其說，僅屬醫師個人意見，其貢獻度有多少？是根本微不
    足道？或是否足以引起身體障礙？全未說明，且依94年11月
    25 日 當天X 光片並無發現骨折，其後續亦皆以治療前列腺
    腫瘤為主，可證明陳中義雖有些微挫傷，該挫傷對日後發生
    之肢體障礙顯無明顯助力，難認與肢體障礙有明顯因果關係
    ，故陳中義肢體障礙並非意外事故所致。再者本件保險契約
    需以傷害為直接且單獨原因致成殘廢，即採單獨原因說，而
    所謂直接且單獨，是將一切疾病與意外事故所共同或交互導
    致之傷殘或死亡排除於承保範圍之外，被保險人陳中義既因
    疾病因素（癌轉移脊椎、病理性骨折）造成肢體障礙之結果
    ，即非以意外傷害事故為直接且單獨原因所致，自不符本件
    保險契約條款所約定意外傷害之理賠條件。
  (五)又陳中義於台中榮總之病歷，經本院97年度保險字第4 號承
    審法官囑託台大醫院鑑定，鑑定結果略以：94年11月25日至
    94年12月25日住院期間病歷記載，並無胸腰椎壓迫性骨折之
    紀錄，X 光檢查亦無骨折之症狀，主要診斷為攝護腺癌合併
    胸椎移轉及腫瘤壓迫脊髓，94年11月25日跌倒非住院原因，
    於94年11月26日住院原因為攝護腺癌合併胸椎移轉及腫瘤壓
    迫脊髓等語，可知陳中義殘廢事故並非94年11月25日跌倒所
    致，乃因其本身癌症宿疾，不符意外殘廢之條件。
  (六)退步言，縱認被告應給付意外殘廢保險金，給付金額應以2
    級殘障計算，蓋被保險人陳中義於94年12月24日至臺中榮總
    急診時之症狀為下肢癱瘓無力，經該院進行脊椎腫瘤切除術
    及後位脊椎固定及融合術，於95年1 月21日出院，被保險人
    日後發生全殘與原告主張其於94年11月25日跌倒，亦無因果
    關係可言。
  (七)另原告主張陳中義殘廢事故係94年11月25日跌倒之意外所致
    ，惟原告等遲至97年2 月25日始向本院起訴請求被告給付保
    險金，已罹於保險法第65條所規定之2 年請求權時效，被告
    自得不予給付等語置辯。並聲明：原告之訴駁回；如受不利
    判決，願以現金或等值之國泰銀行可轉讓定期存單供擔保，
    請准免為假執行。
三、本件為行集中審理協同兩造協議並簡化爭點整理，兩造不爭
    執及爭執事項如下：
  (一)兩造不爭執事項：
    1.被保險人陳中義生前以自己為要、被保險人，於76年3 月
      9 日與被告簽訂國泰一二三增值年金養老保險，保單號碼
      0000000000號，主契約意外身故（含全殘）之給付內容為
      「保險金1,575,000 元～2,443,350 元（按身故當年保額
      ×3） ＋保單紅利」，附加契約被保險人本人意外身故（
      含全殘）保險金50萬元，被保險人身故時保險受益人為甲○○。
    2.原告甲○○以自己為要、被保險人，於80年6 月5 日與被
      告簽訂國泰萬代福211 終身壽險，保單號碼0000000000號
      ，附加契約配偶意外身故（含全殘）給付內容為保險金50
      萬元。
    3.原告甲○○為陳中義之配偶，原告戊○○、丙○○、乙○○、丁○○為陳中義與原告甲○○之子女。
    4.陳中義於94年4 月21日經台北榮總診斷罹患前列腺腫瘤，
      並移轉至脊椎。94年11月25日主訴跌倒至台中榮總急診。
      94年11月26日由台中榮總泌尿外科收住院，經檢查發現為
      脊椎之胸、腰椎有前列腺腫瘤移轉，曾會診骨科。94年12
      月24日因前列腺腫瘤合併脊椎多處轉移，在台中榮總住院
      ，於94年12月25日施行脊椎腫瘤切除術及後位脊椎固定及
      融合術。
    5.陳中義於95年8月22日死亡。
    6.被告業已給付壽險全殘保險金，惟就意外全殘保險金則拒
      未給付。
    7.原告等人於97年2月25日向本院起訴。
    8.本件如認定陳中義為意外一級全殘，被告應再給付理賠金
      額為1,946,450 元（上開金額含住院醫療金）。
  (二)兩造爭執事項：
    1.被保險人陳中義於94年11月25日是否發生意外事故？
    2.被保險人陳中義於94年12月24日之胸腰椎骨折是否為意外
      造成？與94年11月25日跌倒事故是否有因果關係？
    3.原告請求權是否已罹於2年時效而消滅？
四、按保險金額約定於被保險人死亡時給付於其所指定之受益人
    者，其金額不得作為被保險人之遺產，保險法第112 條定有
    明文。本件原告所主張之保險契約，其中國泰一二三增值年
    金養老保險之被保險人陳中義（已身故）、指定身故受益人
    為原告甲○○；國泰萬代福211 終身壽險之被保險人為原告
    甲○○（未身故，96年8 月8 日起身故受益人變更為丁○○
    ），此為兩造所不爭執，並有保險單2 份在卷可佐（見本院
    卷(一)第10至16頁）。國泰一二三增值年金養老保險之被保險
    人陳中義雖已死亡，但該契約指定受益人為原告甲○○，故
    此契約之保險金並非遺產，僅原告甲○○可對被告主張；另
    國泰萬代福211 終身壽險之被保險人為原告甲○○，該契約
    雖於96年8 月8 日起約定身故受益人為原告丁○○1 人，但
    原告甲○○並未身故，故亦僅原告甲○○可對被告主張此保
    險契約之權利。至原告戊○○、丙○○、乙○○、丁○○等
    人均無請領保險金之請求權，合先敘明。
五、本件兩造爭執部分應審究者為：(一)被保險人陳中義於94年11
    月25日是否發生意外事故？(二)被保險人陳中義下肢癱瘓與全
    殘之主力近因為何？94年11月25日跌倒事故是否為陳中義下
    肢癱瘓與全殘之主力近因？(三)94年12月25日施行脊椎腫瘤切
    除術及後位脊椎固定及融合術，是否造成陳中義全殘之主力
    近因？是否屬意外？經查：
  (一)陳中義於94年11月25日是否發生跌倒之意外：
    原告主張陳中義於94年11月25日在家中由二樓走樓梯至一樓
    時，因為抓跳至樓梯扶手之家貓，重心不穩而跌倒，並送台
    中榮總掛急診，經急診醫師診斷：腰部挫傷、下背痛，及泌
    尿外科住院期間94年11月26日起至94年12月18日經診斷：挫
    傷、步態不良，腰部挫傷等情，業據提出台中榮總醫院編號
    ：門字第23829383-01 號、門字第22661029-01 號診斷證明
    書2 份（見本院卷(一)第17、18頁）、台中榮總醫院急診室出
    院病歷摘要（見本院卷(一)第22頁）等件為證，且依上開急診
    室出院病歷摘要記載，主訴為「FALLING DOWN INJURY WITH
    BUTTOCK CONTUSION THIS AFTERNOON」等語，而跌倒雖屬陳
    中義自述之情形，惟陳中義經醫師診斷確有臀部挫傷，而臀
    部挫傷係跌倒所可能造成之傷勢，是原告主張陳中義於前揭
    時地曾因跌倒而至台中榮總急診等情，應屬可採。原告雖自
    承陳中義於94年11月25日跌倒前已罹患前列腺腫瘤併有移轉
    至脊椎，自94年9 月開始下背痛且輻射到雙側下肢2 個月，
    同時有麻木感，右側大於左側等病況（見本院卷(一)第244 頁
    、本院卷(二)第4 、38頁），另臺灣大學醫學院附設醫院辦理
    司法機關委託鑑定案件意見表亦記載：「依94年11月21日之
    病歷記載，確實有載明陳中義先生之主訴：下背痛延伸至兩
    下肢，兩下肢亦有麻木感（左側較右側嚴重），而且背痛的
    情形較下肢之牽引痛嚴重」（見本院卷(三)第375 頁），陳中
    義既有兩下肢麻木及嚴重背痛之病況，其是否尚有能力去抓
    跳至樓梯扶手之貓，甚或其跌倒是否因兩下肢麻木及背痛所
    致，然既無證據證明陳中義因下肢麻木及背痛之病況造成跌
    倒，是被告抗辯陳中義94年11月25日跌倒非意外事故，並不
    足採。
  (二)94年11月25日跌倒是否為陳中義下肢癱瘓、全殘之主力近因
    ：
    1.當事人主張有利於己之事實者，就其事實有舉證之責任，
      民事訴訟法第277 條本文著有規定，民事訴訟如係由原告
      主張權利者，應先由原告負舉證之責，若原告先不能舉證
      ，以證實自己主張之事實為真實，則被告就其抗辯事實即
      令不能舉證，或其所舉證據尚有疵累，亦應駁回原告之請
      求。若原告於其所主張之起訴原因，不能為相當之證明，
      而被告就其抗辯事實，已有相當之反證者，則當然駁回原
      告之請求。最高法院著有17年上字第917 號、20年上字第
      2466號判例可資參照。
    2.按保險法第131 條所稱之意外傷害，乃指非由疾病引起之
      外來突發事故所致者而言。該意外傷害之界定，在有多數
      原因競合造成傷殘或死亡事故之情形時，應側重於「主力
      近因原則」，以是否為被保險人因罹犯疾病、細菌感染、
      器官老化衰竭等身體內在原因以外之其他外來性、突發性
      （偶然性）、意外性（不可預知性）等因素作個案客觀之
      認定，並考量該非因被保險人本身已存在可得預料或查知
      之外在因素，是否為造成意外傷殘或死亡事故之主要有效
      而直接之原因（即是否為其重要之最近因果關係）而定（
      最高法院94年度台上字第1816號要旨參照）。
    3.查陳中義於94年11月25日主訴跌倒至台中榮總急診，94年
      11月26日第1 次住院，經檢查發現為脊椎之胸、腰椎有前
      列腺移轉，曾會診骨科。94年12月24日因前列腺腫瘤合併
      脊椎多處轉移，於台中榮總由泌尿外科收住院，於94年12
      月25日施行脊椎腫瘤切除術及後位脊椎固定及融合術等情
      ，為兩造所不爭執，堪信為真。惟原告主張陳中義下肢癱
      瘓、全殘，係因陳中義於97年11月25日跌倒事故所致，既
      為被告所否認，則依前開說明，原告自應就此負舉證證明
      之責。
    4.原告主張陳中義於94年11月25日跌倒受傷前，因患有攝護
      腺癌，經診斷有前列腺腫瘤合併脊椎多處移轉，但並未診
      斷出有胸腰椎骨折病症，直至跌倒受傷後方診斷出有胸腰
      椎骨折病症。陳中義之前診斷即有腫瘤移轉至脊椎處現象
      ，其本身脊椎即已脆弱，復因跌倒意外而受有全身、腰部
      挫傷、下背痛等傷害，衡諸常情陳中義之胸腰椎骨折應可
      以推斷為當時跌倒所造成。並主張依台中榮總96年12月14
      日中榮醫企字第0960018531號函文所示，陳中義之胸腰椎
      骨折雖判定為病理性骨折，但非完全是由腫瘤所造成，醫
      院並無排除意外所致之因素，可證明被保險人陳中義之胸
      腰椎骨折與94年11月25日發生意外跌倒有著相當大的因果
      關係及貢獻因素等情，固據原告提出台中榮總診斷證明書
      （見本院卷(一)第18至24頁）及台中榮總96年12月14日中榮
      醫企字第0960018531號函（見本院卷(一)第244 至245 頁）
      為證。惟原告自承陳中義於94年4 月21日經台北榮總診斷
      罹患前列腺腫瘤，自94年9 月開始下背痛且輻射到雙側下
      肢2 個月，同時有麻木感，右側大於左側（見本院卷(一)第
      244 頁、本院卷(二)第4 、38頁），陳中義於94年11月25日
      跌倒受傷前，因患有攝護腺癌，經診斷有前列腺腫瘤合併
      脊椎多處移轉等病況，足見陳中義自94年9 月起已因前列
      腺腫瘤移轉至脊椎之病況，而影響其兩側下肢之活動。又
      依前開台中榮總之診斷證明書所示，陳中義於94年11月25
      日至台中榮總急診，同年月26日急診入院治療，至94年12
      月18日出院期間，經診斷僅有腰部挫傷、前列腺腫瘤等情
      ，並未有胸腰椎骨折病症，迄94年12月24日再至台中榮總
      急診處看診，始診斷出有胸腰椎骨折病症，有兩造所不爭
      執之前開診斷證明書在卷可按。依原告所提台中榮總醫院
      診斷書之記載，僅可確認陳中義於94年12月24日經醫師診
      斷陳中義有兩側下肢癱瘓之病況，而94年12月24日距94年
      11 月25 日已達1 個月之久，是依上開診斷證明書所載，
      尚不足以證明陳中義於94年12月24日經診斷出之胸腰椎骨
      折病症，係因陳中義於94年11月25日之跌倒所致。另依台
      中榮總96年12月14日中榮醫企字第0960018531號函所示，
      該院泌尿外科就陳中義就診病情之說明略以：陳中義自93
      年11月起因身體不適至地區醫院就診，之後在台北榮總診
      斷出為前列腺腫瘤併淋巴轉移，自94年2 月開始接受荷爾
      蒙治療，至94年9 月開始下背痛，於94年11月起至台中榮
      總泌尿外科門診治療，第1 次住院為94年11月26日，經檢
      查發現為脊椎之胸、腰椎有前列腺癌轉移，曾會診骨科等
      語。是依上開台中榮總泌尿外科之病情說明，陳中義於94
      年11月26日入院檢查僅發現有脊椎之胸、腰椎有前列腺癌
      轉移，惟並未檢查出有胸、腰椎骨折。另依該院骨科部之
      說明略以：陳中義於94年12月25日於該院住院接受胸腰椎
      骨折合併神經壓迫手術，病理診斷確認有前列腺惡性腫瘤
      併脊椎轉移及壞死性變化，陳中義之胸腰椎骨折，為病理
      性骨折，但無法完全排除意外所致之因素，是否與陳中義
      94年11月25日意外跌倒所致，臨床上無法完全排除其貢獻
      因素等語。是依前開台中榮總骨科部之病情說明，已明確
      認定陳中義之胸腰椎骨折，為病理性骨折，自非以外力為
      主要原因所造成之骨折。故尚難僅依其所言無法完全排除
      意外所致之因素，即謂陳中義之胸腰椎骨折係因94年11月
      25日之跌倒所致，是原告所提之證據，無從證明94年11月
      25日之跌倒，為陳中義下肢癱瘓及全殘之主力近因。
    5.原告雖又提出說明書影本一紙稱：陳中義於94年11月26日
      住院至94年12月18日出院期間，曾會診陳昆輝醫師，其診
      斷陳中義有胸腰椎骨折合併神經壓迫致下肢無力（見本院
      卷(四)第78頁），惟該說明書僅為影本，又非台中榮總所出
      具，且無陳昆輝醫師之簽名，尚難認為真正，再者該說明
      書之內容與上開兩造不爭執之診斷書不符，而台中榮總醫
      院函送本院之病歷紀錄，亦無與該說明書內容相符之記載
      ，是該說明書記載之內容亦難認與事實相符，原告此部分
      主張顯難採信。
    6.依台中榮總96年12月14日中榮醫企字第0960018531號函所
      示，該院泌尿外科就陳中義就診病情之說明：「陳中義自
      93年11月起因身體不適至地區醫院就診，之後在台北榮總
      診斷出為前列腺腫瘤併淋巴轉移，自94年2 月開始接受荷
      爾蒙治療，至94年9 月開始下背痛，於94年11月起至台中
      榮總泌尿外科門診治療，第1 次住院為94年11月26日，經
      檢查發現為脊椎之胸、腰椎有前列腺癌轉移，曾會診骨科
      。之後病患因出現神經之壓迫症狀，導致雙下肢無力，故
      於94年12月25日骨科住院，並於當日接受脊椎腫瘤切除手
      術及脊椎融合術，病理確定為前列腺惡性腫瘤併脊椎轉移
      及壞死性變化，後續病患於門診追蹤，另外亦曾因脊椎轉
      移病灶，於95年3 月28日入院治療，並接受放射線治療。
      病患於臨床上確實曾發生脊椎神經性壓迫及症狀，故於骨
      科接受手術，病理亦確實為脊椎之轉移性病灶。病患曾發
      生脊椎神經壓迫可能因由癌轉移脊椎突出壓迫造成。」（
      見本院卷(一)第244 頁）陳中義經骨科手術後，既可確定病
      理為脊椎之轉移性病灶（前列腺惡性腫瘤併脊椎轉移及壞
      死性變化），且陳中義並非於94年11月25日跌倒即產生全
      殘之病況，而是跌倒1 個月後始發生下肢癱瘓，經手術治
      療無效後，再發生全殘病況，是陳中義殘障情形係隨其癌
      轉移病況而日益嚴重，應可認定陳中義本身前列腺癌轉移
      至脊椎之胸、腰椎，為其後來產生之下肢癱瘓、全殘之主
      力近因。原告主張94年11月25日跌倒為陳中義下肢癱瘓、
      全殘之主力近因，委無足取。
    7.本院97年度保險字第4 號承審法官函請台大醫院依陳中義
      於台北榮總及台中榮總之病歷紀錄，分別就「(1)94年11月
      25日急診X 光檢查有無發生骨折或因跌倒致骨折壓迫神經
      之現象？(2)94年11月25日至94年12月23日所有陳中義病歷
      中有無94年11月25日跌倒致生胸椎壓迫性骨折之記載？(3)
      94年12月24日急診主要診斷為何？病歷是否有記載胸腰椎
      壓迫到神經產生下肢無力？若有記載，病歷記載胸腰椎壓
      迫性骨折是94年11月25日跌倒所致或是為前列腺腫瘤移轉
      侵蝕所致？(4)陳中義94年12月24日急診及12月25日住院之
      結果與94年11月25日跌倒致臀部受傷或陳中義本身癌
      細胞擴張移轉侵蝕骨骼，何者具有相當因果關係？」等項
      予以鑑定（見本院卷(三)第373 、374 頁）。經台大醫院函
      覆鑑定意見略稱：(1)依94年11月25日急診病歷記載，X 光
      檢查並無發生骨折及神經壓迫之症狀；(2)依94年11月25日
      至94年12月18日之住院期間病歷記載，並無有關跌倒致發
      生胸腰椎壓迫性骨折之紀錄；(3)依94年12月24日急診病歷
      記載，當時之主要診斷為攝護腺癌合併胸椎轉移及腫瘤壓
      迫脊髓，造成兩下肢無力。病歷或影像學報告中並未見胸
      腰椎壓迫性骨折之診斷，而其壓迫神經症狀之來源為腫瘤
      侵蝕所致；(4)依94年12月24日急診及94年12月25日住院之
      主診斷為攝護腺癌合併胸椎轉移及腫瘤壓迫脊髓，與跌倒
      之發生無因果關係等語，有國立台灣大學醫學院附設醫院
      辦理司法機關委託鑑定案件意見表1 份（見本院卷(三)第37
      5 頁）附卷可稽。依上開鑑定意見可知，陳中義於94年11
      月25日跌倒並未致胸腰椎骨折，且其94年12月24日急診及
      94年12月25日住院之主診斷為攝護腺癌合併胸椎轉移及腫
      瘤壓迫脊髓，始造成兩下肢無力，其壓迫神經症狀之來源
      為腫瘤侵蝕所致。顯見陳中義事後下肢癱瘓，乃至全殘，
      與其94年11月25日之跌倒，無何因果關係存在，更難認該
      次跌倒為下肢癱瘓或全殘之主力近因。
    8.此外，原告就其主張之前揭事實，又未能另舉證證明，則
      原告主張陳中義於94年11月25日跌倒，致胸腰椎骨折，後
      致下肢癱瘓殘廢，再致全殘云云，顯無足採。被告所辯陳
      中義之下肢癱瘓、全殘等病況，非因意外事故所致，應屬
      可採。至原告主張就保險事故事實認定發生疑義時，應依
      保險法第54條第2 項之規定作有利於被保險人之解釋，惟
      保險法第54條第2 項係指保險契約條款本身有疑義時，以
      作為有利於被保險人之解釋為原則，而保險事故發生之原
      因為何，屬事實認定，自無保險法第54條第2 項之適用，
      附此敘明。
  (三)原告雖又另主張係因陳中義於94年12月25日由泌尿外科收住
    院醫治，經骨科醫師診斷被保險人陳中義有胸腰椎骨折及前
    列腺腫瘤合併脊椎多處轉移，並施行脊椎腫瘤切除術及後位
    脊椎固定及融合術。惟陳中義經手術後，並未改善其下肢癱
    瘓無力現象，反而造成更嚴重之脊椎神經殘廢，則陳中義前
    開術後全殘，亦應認係意外所致云云。惟陳中義因本身罹患
    攝護腺癌合併胸椎轉移及腫瘤壓迫脊髓之疾病，而陸續產生
    下肢癱瘓及全殘之病況，其本身之罹病方為殘障之主力近因
    ，已如前述，原告此部分主張，自不足採。又原告就上開手
    術有何造成傷害之意外事故發生，並未據舉證證明，復表示
    就此部分不需送請鑑定（見本院卷(四)第84頁），徒以陳中義
    經手術後，並未改善其下肢癱瘓無力現象，反而造成更嚴重
    之脊椎神經殘廢，認陳中義前開術後全殘，係意外所致云云
    ，亦無足採。
六、綜上，原告戊○○、丙○○、乙○○、丁○○等4 人，並非
    被保險人陳中義身故受益人，另被保險人即原告甲○○（上
    開4 人之母）亦未身故，是原告戊○○、丙○○、乙○○、
    丁○○等4 人均無保險金請求權。另原告主張陳中義係因外
    來突發的意外事故，致身體殘廢，並無足採，亦如前述。從
    而，原告依系爭保險契約法律關係，請求被告給付意外事故
    殘廢保險金1,946,450 元，及自96年11月26日起至清償日止
    ，按年息百分之10計算之利息，為無理由，應予駁回。
七、本件事證已臻明確，兩造其餘主張、陳述與舉證，經審酌與
    本院前開判斷不生影響，爰不再予逐一論述，附此敘明。
八、據上論結，本件原告之訴為無理由，依民事訴訟法第78條、
    第85條，判決如主文。
中    華    民    國    97    年    12    月    25    日
                  民事庭法  官  吳國聖
以上正本係照原本作成。
如對本判決上訴，須於判決送達後20日內向本院提出上訴狀。
                        書記官  葉俊宏
中    華    民    國    97    年    12    月    25    日


司法院資訊處製作；財團法人民間司法改革基金會備份。
